最高法院民事判決　　　　　　　　　 110年度台上字第1561號
上　訴　人　李慎廣
訴訟代理人　鄧敏雄律師
上　訴　人　魏宏泰
訴訟代理人　許錫津律師
上列當事人間請求返還不當得利事件，兩造對於中華民國109年
7月28日臺灣高等法院第二審判決（108年度重上字第913號），
各自提起上訴，本院判決如下：
    主  文
原判決除假執行部分外廢棄，發回臺灣高等法院。
    理  由
上訴人李慎廣主張：
㈠兩造於民國96年5 月18日、25日與訴外人張鎮麟、郭茂鏞、葉
  皓3人（下稱張鎮麟3人）簽訂備忘錄、讓渡書（下稱系爭備忘
  錄、讓渡書) ，約定由兩造買受郭茂鏞、張鎮麟2 人（下稱郭
  茂鏞2 人）共有坐落臺中市○區○○路0段000號之17個單位房
  屋、車位及基地持分（下稱三民路17單位房地）、同市○區○
  ○路000號之7個單位房屋、車位及基地持分（下稱民權路房地
  ），及郭茂鏞與訴外人葉唐月（葉皓配偶）共有三民路0段000
  號之14個單位房屋及基地持分（下稱三民路14單位房地，與三
  民路17單位房地、民權路房地合稱系爭房地）。伊為履行系爭
  備忘錄、讓渡書，簽發如原判決附表（下稱附表）1 ，金額新
  臺幣（下同）300萬元之2紙支票交付郭茂鏞、葉皓，作為購買
  系爭房地之定金。嗣兩造於同年6月8日各以訴外人劉秋幸（李
  慎廣配偶）、梁綺芬（魏宏泰配偶）名義，分別與張鎮麟、郭
  茂鏞、葉唐月簽訂不動產買賣契約書（下稱系爭買賣契約）後
  ，由伊先行給付三民路17單位房地、民權路房地之簽約款與用
  印款（下稱系爭簽印款）各466萬6118元、144萬3546元；另於
  同年7 月19日給付郭茂鏞上開三民路17單位房地、民權路房地
  之不足價款及貸款差額（下稱系爭價款差額），金額各364 萬
  4566元、132萬6261元，魏宏泰因而受有免除分擔上開債務1/2
  ，金額至少455萬4832元之利益。
㈡又兩造各以劉秋幸、梁綺芬名義，於96年7月7日與郭茂鏞2 人
  簽訂債務履行承擔契約書（下稱系爭承擔契約），同意承擔履
  行郭茂鏞2 人以系爭房地向安泰商業銀行股份有限公司嘉義分
  行（下稱安泰銀行）貸款（下稱系爭貸款）之債務，並共同簽
  發如附表2之2紙本票（下稱系爭本票）交付郭茂鏞2 人作為擔
  保。嗣郭茂鏞2 人聲請法院就系爭本票裁定准予強制執行（下
  稱系爭本票裁定）後，聲請執行法院對伊為強制執行而受償20
  33萬8769元（下稱系爭本票債務）。劉秋幸另向安泰銀行代償
  系爭貸款債務5479萬1827元（下稱系爭貸款債務）後，將其因
  代償而承受之債權讓與伊。魏宏泰因系爭承擔契約應履行之債
  務已消滅，受有免除履行系爭本票債務、系爭貸款債務各 1/2
  之利益，金額依序為1016萬9385元、2739萬5914元。
㈢爰依民法第179 條規定，及於原審追加依民法第281條、第312
  條規定，求為判命魏宏泰給付4212萬0131元，及自起訴狀繕本
  送達翌日起至清償日止，按年息5％計算之利息。另依民法第1
  82條第2項規定，於原審追加請求魏宏泰給付起訴前5年之利息
  360萬6175元。
上訴人魏宏泰則以：系爭備忘錄、讓渡書係通謀虛偽意思表示
  ，應屬無效。對造上訴人李慎廣代伊給付之簽印款僅269萬394
  6元，伊已給付附表4之款項共2180萬元予李慎廣，用以清償附
  表3 所示伊之應分擔額。系爭本票之債權於100年6月30日已罹
  於時效消滅，郭茂鏞2 人原不得為請求，李慎廣僅清償系爭本
  票之部分債務，並未超過其1/2 之應分擔額，不得請求伊返還
  該部分分擔額。劉秋幸為系爭承擔契約之當事人，其履行清償
  郭茂鏞2 人之系爭貸款債務契約責任，並無何債權可讓與李慎
  廣。另買受三民路14單位房地之價款，係伊以該房地向臺灣新
  光商業銀行股份有限公司（下稱新光銀行）貸款所得金額支付
  ，伊繳納貸款之本息合計3358萬3542元，扣除收取之租金收入
  302 萬9984元後，溢繳3055萬3558元，爰以之與李慎廣之本件
  請求為抵銷等語，資為抗辯。
原審廢棄第一審⑴命魏宏泰給付逾2739萬5914元本息（即系爭
  本票債務、貸款債務部分）、⑵駁回李慎廣請求魏宏泰給付21
  9 萬9073元本息（即訂金、系爭簽印款、價款差額部分）之判
  決，依序改判⑴駁回李慎廣該部分之訴、⑵命魏宏泰應再給付
  219 萬9073元本息；其餘部分判予維持，駁回兩造之其餘上訴
  及李慎廣在原審追加之訴，係以如下理由，為其判斷之基礎：
㈠兩造不爭執李慎廣為支付購買系爭房地之定金，所簽發交付予
  郭茂鏞、葉皓之2紙支票已提示兌現，應由魏宏泰負擔其中之1
  50萬元。兩造依系爭買賣契約已給付三民路17單位房地之簽印
  款466萬6118元、民權路房地之簽印款144萬3546元，其中 538
  萬7891元係由李慎廣支付之事實；李慎廣雖主張其餘簽印款72
  萬1773元亦係由其支付，惟並未提出證據證明，所為上開主張
  ，委無可取。另李慎廣主張其於96年7 月31日依系爭買賣契約
  給付郭茂鏞系爭價款差額共497萬827元，則據提出支票2 紙為
  證；魏宏泰應分擔定金、系爭簽印款及系爭價款差額之1/2 ，
  金額合計667萬9359元。
㈡兩造不爭執因買受張鎮麟3 人之儒林補習班及小儒林補習班股
  權、系爭房地所有權，應由魏宏泰分擔如附表3 所示之金額，
  惟魏宏泰自96年6月5日至同年12月5日止分別將附表4所示，金
  額合計2180萬元款項匯予李慎廣；魏宏泰之上開匯款總額經扣
  除其應分擔之附表3金額，再與其應分擔之上開667萬9359元後
  ，仍不足219 萬9073元。魏宏泰因李慎廣先行墊付該部分款項
  ，受有免除該部分債務之不當得利，李慎廣依民法第179 條規
  定，請求魏宏泰返還金額在219 萬9073元範圍內，並無不合，
  超過部分則無理由。又李慎廣追加依民法第312 條規定請求魏
  宏泰返還該超逾部分，亦無理由。
㈢兩造買受之三民路17單位房地及民權路房地，因郭茂鏞2 人向
  安泰銀行抵押借款，依序仍有最高限額4800萬元，6000萬元之
  抵押權未塗銷，兩造乃各以劉秋幸、梁綺芬名義，於96年7月7
  日與郭茂鏞、張鎮麟依序就三民路17單位房地之抵押貸款、民
  權路房地之抵押貸款，分別簽訂「債務履行承擔契約書」，約
  定由劉秋幸、梁綺芬依序承擔郭茂鏞之安泰銀行抵押貸款債務
  3007萬868 元，張鎮麟之安泰銀行抵押貸款債務4664萬7478元
  ，並由兩造共同簽發系爭本票交予郭茂鏞2 人。系爭本票到期
  日均為97年6 月30日，票據權利迄至100年6月29日前不行使即
  因時效而消滅。郭茂鏞2 人雖依強制執行程序自李慎廣財產受
  償2033萬8769元，惟其2 人對魏宏泰之系爭本票請求權既已歸
  於消滅，李慎廣依不當得利或民法第281 條規定，請求魏宏泰
  返還因系爭本票債務消滅所受之1016萬9385元利益，為無理由
  。
㈣劉秋幸於104年6月24日向安泰銀行代償郭茂鏞2 人之三民路17
  單位房地抵押貸款餘額1886萬595 元及利息3271元、民權路房
  地抵押貸款餘額3591萬1727元及利息1 萬6234元，而承受安泰
  銀行對於郭茂鏞2人之債權及取得第一順位抵押權，嗣於105年
  8月12日將該債權讓與李慎廣，李慎廣對郭茂鏞2人之債權與債
  務因混同而消滅。魏宏泰因李慎廣清償系爭貸款債務而受有免
  除履行該債務之不當得利，李慎廣依不當得利法律關係，請求
  魏宏泰返還系爭貸款債務之半數，合計共2739萬5914元，即屬
  有據。李慎廣依不當得利法律關係為請求，既有理由，其追加
  依民法第312條請求權部分，即勿庸審究。
㈤魏宏泰迄今仍將三民路14單位房地出租他人以收取租金，惟並
  未證明租金收入已不足繳納該房地之貸款本息；兩造不爭執李
  慎廣於98年10月23日簽署備忘錄，約定將包含三民路14單位房
  地之不動產以原價賣回給魏宏泰及張鎮麟，惟魏宏泰亦未證明
  李慎廣將三民路14單位房地之權利售回後，尚有何分擔房屋貸
  款債務之義務。魏宏泰抗辯以其繳納三民路14單位房地之抵押
  貸款本息3358萬3542元之半數，與李慎廣之本件債權為抵銷，
  委不足取。
㈥李慎廣係以清償對於第三人之債務，一併減少魏宏泰負擔之債
  務，魏宏泰既未直接受領給付，李慎廣亦未舉證證明魏宏泰已
  知悉所受領之給付為無法律上之原因，其追加請求魏宏泰給付
  起訴日前5 年（自104年7月4日起至106年3月20日止）之利息3
  60萬6175元，為無理由。從而，李慎廣依不當得利法律關係，
  求為命魏宏泰給付在2959萬4987元本息範圍內之判決，為有理
  由，逾此則無理由等詞。
本院廢棄原判決之理由：
㈠按民事訴訟採處分權主義，原告應於起訴時，依民事訴訟法第
  244條第1項第2款、第3款規定，表明及特定其作為訴訟上請求
  之訴訟標的及其原因事實、應受判決事項之聲明，以利進行本
  案審理時，能明確法院之審理與判決對象及當事人之攻擊與防
  禦目標，俾於判決確定後，依同法第400 條規定判斷既判力之
  客觀範圍。又請求金額之流用，於同一訴訟標的法律關係下之
  不同請求項目間，固無不可，且無「將原訴變更或追加他訴」
  之情形。但如係不同訴訟標的之客觀訴之合併，各法律關係下
  所得主張給付之金額，應分別計算，再分別聲明或合併為單一
  聲明，此時各不同訴訟標的下之請求金額，不屬上開可流用之
  情形，縱合併後之聲明金額不變，仍應依訴之變更、追加規定
  辦理。查李慎廣於第一審程序，就兩造與張鎮麟3 人簽訂備忘
  錄、讓渡書，約定買受系爭房地部分，係請求魏宏泰給付定金
  、系爭簽印款之分擔額各150萬元、305萬4832元，金額共 455
  萬4832元；於原審審理時之請求金額雖未更動，惟另主張其於
  96年7 月19日給付郭茂鏞三民路17單位房地、民權路房地之系
  爭價款差額各364萬4566元、132萬6261元，魏宏泰應分擔 1/2
  即248萬5413元（原審卷第356-358頁）。上開項目、金額與李
  慎廣於第一審請求定金、系爭簽印款之分擔額，並非相同，原
  審逕認該部分請求係補充其請求魏宏泰分擔系爭買賣契約分擔
  額之攻擊方法（見原判決第3 頁），已嫌速斷。李慎廣請求定
  金、系爭簽印款及系爭價款差額之分擔額，金額合計704萬245
  元，原審未遑詳加闡明，令李慎廣就其聲明及各該項目之金額
  為敘明或補充，俾審理各該項目之請求有無理由，乃竟判認魏
  宏泰應分擔定金、系爭簽印款及系爭價款差額之1/2 ，金額合
  計667萬9359元，超逾李慎廣於一審請求之455萬4832元，不無
  可議。
㈡系爭房地之實際買受人為兩造，各自借用劉秋幸、梁綺芬名義
  與出賣人訂立系爭買賣契約及系爭承擔契約，而依序承擔郭茂
  鏞之安泰銀行抵押貸款債務3007萬868 元，張鎮麟之安泰銀行
  抵押貸款債務4664萬7478元，並共同簽發系爭本票交予郭茂鏞
  2人，為原審認定之事實。李慎廣主張其與魏宏泰共同簽發該2
  紙本票交付郭茂鏞2人，係為擔保所承擔郭茂鏞2人對於安泰銀
  行抵押債務之履行，其因郭茂鏞2 人執系爭本票裁定對之強制
  執行取償而受有損害，魏宏泰則受有免除該貸款債務之1/2 利
  益1016萬9385元，並非請求魏宏泰之票據債務；李慎廣已因履
  行該貸款債務而遭強制執行取償受有損害，是否不可向魏宏泰
  請求該部分之分擔額，即滋疑義，原審僅以魏宏泰已主張票據
  權利之時效抗辯，逕認即勿庸分擔該部分之分擔額，亦有未洽
  。
㈢魏宏泰於另案訴訟受訴訟告知時，雖未具狀參加該訴訟，惟經
  收受該案判決之送達，應無不知李慎廣遭郭茂鏞2 人求償系爭
  保證本票債務之理，其因李慎廣遭執行法院拍賣財產取償，受
  有免除該部分承擔債務之利益，能否謂於李慎廣起訴求償前，
  不知所受之利益為無法律上原因？非無再為研求之餘地，原審
  未遑詳查，遽以李慎廣並未舉證證明，駁回其於原審請求魏宏
  泰給付起訴前5年利息360萬6175元之追加之訴，自嫌疏略。
㈣末按主張抵銷之請求，雖非訴訟標的，惟經法院於判決理由中
  判斷其主張抵銷之請求成立或不成立，而成為終局裁判者，以
  主張抵銷之額為限，依民事訴訟法第400條第2項規定，有既判
  力。訴訟中倘當事人為主張抵銷之請求時，法院應將該項主張
  ，使當事人有充分攻擊防禦之機會，並應於判決理由中就當事
  人主張抵銷之請求成立與否，明確加以審認及說明。魏宏泰抗
  辯：兩造向郭茂鏞、葉皓購買三民路14單位房地之價金，係伊
  向新光銀行貸款支付，伊已繳納本息3358萬3542元，扣除出租
  所收取租金302 萬9984元後，溢繳3055萬3558元，爰以之與李
  慎廣之本件請求為抵銷，並提出他項權利證明書、梁綺芬之新
  光銀行存款對帳單、新光銀行出具抵押權塗銷同意書為證（原
  審卷第83-129頁）。依他項權利證明書所示，該最高限額3600
  萬元抵押權之債務人為梁綺芬，並與劉秋幸為共同設定義務人
  。原審認定兩造係各以劉秋幸、梁綺芬名義向張鎮麟3 人買受
  系爭房地，該三民路14單位房地之上開抵押債務為兩造之共同
  債務，既經魏宏泰清償完畢，李慎廣受有免除該抵押債務之利
  益。惟該房地之實際貸款金額若干，出租第三人所收取之租金
  每月若干，是否足夠清償該抵押債務？原審悉未調查審認，乃
  僅以梁綺芬之新光銀行帳戶，另有非魏宏泰匯入之其他款項，
  魏宏泰於另案自陳按月收取租金繳交房屋貸款本息及保險費後
  ，尚有餘額，逕認魏宏泰並無代李慎廣溢繳該三民路14單位房
  屋貸款情事，而不得主張抵銷抗辯，不免速斷，並有理由不備
  之違誤。
㈤本件事實既未臻明確，本院尚無從為法律上之判斷。兩造上訴
  論旨，各自指摘原判決上開不利於己部分違背法令，聲明廢棄
  ，均非無理由。末查，本件係就事實有無為爭執，所涉法律見
  解亦未具有原則上重要性，爰不經言詞辯論，附此敘明。
據上論結，本件兩造上訴均為有理由。依民事訴訟法第477 條
  第1項、第478條第2項，判決如主文。
中    華    民    國   111    年    3     月     9    日
                      最高法院民事第六庭
                          審判長法官  魏  大  喨  
                                法官  李  寶  堂  
                                法官  林  玉  珮  
                                法官  高  榮  宏  
                                法官  李  文  賢  
本件正本證明與原本無異
                                      書  記  官
中    華    民    國   111    年    3     月    16    日